【裁判字號】    89,簡上,76
【裁判日期】    900131
【裁判案由】    返還不當得利
【裁判全文】
臺灣士林地方法院民事判決  八十九年度簡上字第七六號
    上  訴  人  乙○○
    兼
    訴訟代理人  甲○○      住台北市○○○路○段二五七巷廿四號二樓
    被上訴人    丙○○      住台北市○○○路○段一八０巷十號二樓
    訴訟代理人  李鳳律師
                簡汶蕙律師
右當事人間請求返還不當得利事件，上訴人對於中華民國八十九年一月十七日本院士
林簡易庭八十八年度士簡字第四九六號第一審判決提起上訴，本院判決如左：
    主  文
原判決關於駁回上訴人後開第二項之訴部分，及命上訴人負擔訴訟費用之裁判均廢棄
。
被上訴人應再給付上訴人甲○○、乙○○各新台幣壹仟捌佰柒拾陸元，並均自民國八
十八年五月二十四日起至返還坐落台北市○○區○○段一小段四七三地號上訴人甲○
○、乙○○各應有部分萬分之四一六及四一五之土地於各該上訴人之日止，按月再分
別給付上訴人各新台幣陸拾壹元。
其餘上訴駁回。
第一審（除確定部分外）及第二審訴訟費用由被上訴人負擔百分之一，餘由上訴人負
擔。
    事  實
甲、上訴人方面：
  一、聲明：
  （一）原判決不利於上訴人之部分廢棄。
  （二）右開廢棄部分，被上訴人應再給付上訴人甲○○新台幣（下同）一十一萬一
        千四百二十元、乙○○一十一萬一千二百三十九元，並均自民國八十八年五
        月二十四日起至返還坐落台北市○○區○○段一小段四七三地號，上訴人甲
        ○○、乙○○各應有部分萬分之四五八及四五七點五之土地於各該上訴人之
        日止，按月再分別給付上訴人甲○○一千九百四十四元、乙○○一千九百四
        十元。
  二、陳述：除與原審判決書所載者相同茲予引用外，補稱：
  （一）系爭台北市○○街○段三六四巷四號至四樓房屋，占用基地面積，非僅萬分
        之八三一之四倍而已，而係萬分之一八三一之二倍。如該萬分之三六六二土
        地均係上訴人二人共有，則被上訴人四樓房屋占用基地之面積，自為萬分之
        九一五點五，不可能係萬分之八三一。縱上訴人就已定之另案中，僅聲請被
        上訴人給付按萬分之八三一計算之土地不當得利，亦不影響上訴人在本件得
        被上訴人占用之全部面積共九一五點五而為請求。
  （二）另查被上訴人就另案請求上訴人甲○○給付使用四樓房屋之不當得利，其以
        房屋標買價格二百五十九萬七千元，為計算不當得利之基礎，顯然錯誤。該
        一確定判決，有違背法令情事，且該一判決既屬不得上訴第三審之案件，法
        院竟於宣判，逾三十日始送達判決書正本，剝奪甲○○依法聲請再審之權利
        ，顯有不該。原判決竟仍引用該一審違法判決為核算之標準，顯然有誤。
  （三）系爭土地地處台北市區，且並非在偏遠地區，而係在市○○○○街之某巷內
        ，惟公告地價，每坪尚不足十萬元，是否顯然偏低，實無庸爭論，則上訴人
        以申報地價年息百分之十，為計算本件使用土地之不當得利，應無偏高之情
        事，原判決竟 予以裁減一半，令人難服。
乙、被上訴人方面：
  一、聲明：上訴駁回。
  二、陳述
  （一）本件兩造之爭訟，前台灣台北地方法院士林分院八十二年度訴字第四五四號
        、台灣高等法院八十二年上字第一八五六號民事案件，均作有判決，可供鈞
        院參酌。
  （二）按房屋不能脫離土地而存在，但房屋與土地各為法律所承認之不動產。原告
        所有之系爭土地，前供合建之用，按建築法第三十條規定：「起造人申請建
        築執照‧‧‧應具備‧‧‧土地權利證明文件。」又，「按聲請建築執照，
        其聲請書應載明起造人之土地權利，並附具證明文件，為建築法第十一條第
        三款  (按：三十三年舊法)所明定。所謂起造人之土地權利，當指起造人對
        於聲請建築房屋基地之所有權或租賃權或借用權等而言。如有所有權，須附
        所有權狀或土地登記簿謄本，租賃權須附租約書，借用權須附借約證書或土
        地所有權人出具之土地使用權同意書，皆屬上述條款所謂起造人應具備之證
        明文件。」行政法院五十五年判字第三三號判例著有明文。本件上訴人二人
        於合建之時，即出具土地使用同意書，顯係以借用土地供建築公寓大廈之意
        思而簽署，依法為不定期限之使用借貸之性質。故本件上訴人所有之系爭房
        屋附著於系爭土地乃具有法律上之原因。
  （三）退一萬步言，縱使上訴人所有之系爭房屋無法律上原因而使用系爭土地 (假
        設語) ，惟上訴人二人就系爭之土地應有部分，固各為萬分之九一六、及九
        一五，合計萬分之一八三一，但查「其中一萬之一千是系爭樓房一樓房屋（
        建號五三六號) 之持分基地‧‧‧其餘一萬分之八三一持分土地，即為系爭
        房屋之持分基地」，乃上訴人二人於台灣台北地方法院士林分院八十二度訴
        字第四五四號案件中，八十二年七月三十日之答辯續一狀第五項，及台灣高
        等法院八十二年上字第一八五六號民事案件中，八十三年六月二一日之附帶
        上訴狀事實及理由欄第三項所自承。故本件上訴人主張權利之範圍，充其量
        亦僅限於甲○○部分為萬分之四一六、乙○○部分為萬分之四一五。本件上
        訴人起訴所主張之持分，顯係「灌水」之結果，並無理由。
  （四）上訴人主張「依民間土地合建之慣例，多採對分方式，故而土地及房屋對租
        金之貢獻，應屬相等。」乙事，並非慣例亦非事實，且按房屋出租，承租人
        所在意者為居住房屋之坪數、空間等條件而非有所多少之土地坪數，故房屋
        本身之價值或許不及土地，但其可利用之價值則非土地可比擬，是以房屋與
        土地，並不等價。
  （五）另，上訴人無法確定八十三年等年度之申報地價，如何依法計算該等年度之
        申報地價？城市房屋租金，依土地法第九十七條第一項，固以土地及其建築
        物申報總價額年息百分之十為上限，但此為租金之計算標準  (或方法)，不
        以年息百分之十為必要，此觀前揭確定判決，就系爭土地之計算，係以年息
        百分之五為基準即明。況房地產之不景氣，空屋盛行，租金不升反降，乃眾
        所周知之事，被上訴人認為如成立不當得利，其計算標準應低於百分之四以
        下。
丙、本院依職權調閱本院八十二年度訴字第四五四號、台灣高等法院八十二年度上字
    第一八五六號民事卷宗。
    理  由
一、上訴人於原審起訴主張：上訴人二人係坐落臺北市○○區○○段一小段四七三地
    號土地之共有人，應有部分分別為萬分之九一六及九一五。被上訴人所有坐落臺
    北市○○街○段三六四巷四號四樓房屋，坐落並使用上訴人前述土地萬分之九一
    五點五，縱上訴人就已定之另案中，僅聲請被上訴人給付按萬分之八三一計算之
    土地不當得利，亦不影響上訴人在本件就被上訴人占用之全部面積共九一五點五
    而為請求。上訴人前曾請求被上訴人給付八十三年五月二十三日之前之不當得利
    ，惟自八十三年五月二十四日迄今之不當得利，被上訴人尚未給付上訴人，爰依
    不當得利返還請求權之法律關係求為判決被上訴人應給付上訴人甲○○壹拾陸萬
    陸仟參佰伍拾元；給付上訴人乙○○壹拾陸萬陸仟壹佰陸拾玖元；並均自八十八
    年五月二十四日起至返還坐落臺北市○○區○○段一小段四七三地號土地於上訴
    人甲○○及乙○○各自所有之應有部分之日止，按月給付上訴人甲○○新台幣貳
    仟捌佰伍拾玖元；給付上訴人乙○○貳仟捌佰伍拾伍元。（其中就被上訴人應給
    付上訴人甲○○、乙○○各伍萬肆仟玖佰參拾元；並均自八十八年五月二十四日
    起至返還座落臺北市○○區○○段一小段四七三地號原告甲○○、乙○○各應有
    部分萬分之四一六、四一五之土地於各該上訴人之日止，按月給付上訴人甲○○
    、乙○○各玖佰壹拾伍元部分，未據被上訴人上訴聲明不服，已告確定）。
二、被上訴人則以：渠所有系爭房屋前係上訴人二人出具土地使用同意書，以其所有
    系爭土地與人合建，故被上訴人所有系爭房屋附著於上訴人所有土地，依法有不
    定期限之使用借貸性質，非無法律上原因。退而言之，縱係無法律原因而使用上
    訴人所有系爭土地，惟上訴人所有系爭房屋所在之系爭樓房一樓房屋基地之應有
    部分（建號一五三六號）係萬分之一千，其餘應有部分萬分之八三一土地為被上
    訴人系爭房屋之應有部分基地，故充其量，上訴人甲○○部分為萬分之四一六；
    乙○○部分為萬分之四一五，上訴人起訴主張之應有部分，顯係「灌水」之結果
    ，且上訴人主張民間土地合建多採對分之方式，故而土地與房屋對租金之貢獻，
    應屬無據，又，上訴人無法確定八十三年度之申報地價，又如何依法計算該年度
    等之申報地價，另其租金之計算，以年息百分之十計算，亦屬過高，應以年息百
    分之四以下為當等語，資以抗辯。
三、上訴人甲○○、乙○○主張渠等係坐落臺北市○○區○○段一小段四七三地號土
    地之共有人，應有部分分別為萬分之九一六及九一五，被上訴人所有坐落臺北市
    ○○街○段三六四巷四號四樓房屋，坐落並使用上訴人前述土地等事實，業據其
    提出土地登記謄本、建物謄本為證，且經本院履勘現場，有本院勘驗筆錄在卷可
    憑，上訴人此部分主張，堪信為真正。
四、按法院於確定判決理由中，就訴訟標的以外當事人所主張之重要爭點本於當事人
    辯論之結果已為判斷時，除有顯然違背法令，或當事人已提出新訴訟資料足以推
    翻原判斷之情形外，同一當事人就與該重要爭點有關所提起之他訴訟，不得再為
    相反之主張，法院亦不得作相反之判斷，以符民事訴訟法上之誠信原則（最高法
    院八十八年度台上字第二二三０號判決參照）。上訴人主張系爭房屋坐落並使用
    上訴人前述土地萬分之九一五點五，然為被上訴人所否認。經查，上訴人前即曾
    因被上訴人之系爭房屋無權使用上訴人之前開土地，而請求被上訴人給付八十三
    年五月二十三日前相當於租金之不當得利，該事件中上訴人即陳明「甲○○、乙
    ○○所持分之土地中，其中一萬之一千是系爭樓房一樓房屋  (建號一五三六號)
    之持分基地‧‧‧其餘一萬分之八三一持分土地，即為系爭房屋之持分基地」（
    見本院八十二年度訴字第四五四號事件中，八十二年七月三十日之答辯續一狀第
    五項，及台灣高等法院八十二年上字第一八五六號民事案件中，八十三年六月二
    一日之附帶上訴狀事實及理由欄第三項所自承）。且被上訴人之系爭房屋占用上
    訴人之系爭土地為渠等持分之一萬分之八三一等情，為本院八十二年度訴字第四
    五四號、台灣高等法院八十二年度上字第一八五六號確定判決於理由中所認定之
    事實，而該事件中上訴人亦未陳明僅係就遭占用土地為一部請求，業經本院調閱
    前開卷宗核閱屬實，該訴訟事件之當事人與本件訴訟之當事人相同，揆諸首揭說
    明，本件並無例外之情形，本件訴訟即不得為與前開確定判決相反之判斷，且上
    訴人亦無法提出證據證明其遭被上訴人占用土地之面積為其持分之一萬分之九一
    五點五，是其所述尚屬無據，堪認被上訴人之系爭房屋佔用上訴人之基地持分應
    係萬分之八三一（即占用上訴人甲○○部分為一萬分之四一六、乙○○部分為一
    萬一分之四一五）。被上訴人雖辯稱前案判決係屬不得上訴第三審之案件，法院
    竟於宣判，逾三十日始送達判決書正本，剝奪甲○○依法聲請再審之權利，顯有
    不該云云，然被上訴人未舉證以實其說已難採信，況前案縱有再審事由，惟該判
    決未經依法廢棄前仍屬確定判決，被上訴人所辯，尚無可採。
四、又上訴人主張被上訴人之系爭房屋，占有上訴人之系爭土地，並無任何租賃、借
    貸合法之權源，屬無權占有等語。被上訴人則辯稱：渠所有系爭房屋前係上訴人
    二人出具土地使用同意書，以其所有系爭土地與人合建，故被上訴人所有系爭房
    屋附著於上訴人所有土地，依法有不定期限之使用借貸性質云云。經查，被上訴
    人並未舉證以實兩造間存在有使用借貸關係，其辯稱有使用借貸關係，已難採信
    ，其使用該基地自難認有任何權源，從而上訴人主張被上訴人無權使用系爭房屋
    坐落之基地，應可採信。
五、按無法律上原因而受利益，致他人受損害者，應返還其利益，民法第一百七十九
    條前段定有明文。又無權占有他人土地，可能獲得相當於租金之利益，為社會通
    常之觀念，最高法院六十一年度台上字第一六九號著有判例。本件被上訴人無權
    使用系爭土地，而消極減免其應支付使用該土地之代價，而受有利益，致上訴人
    受有損害，確有不當得利，上訴人主張前曾請求被上訴人給付八十三年五月二十
    三日前相當於租金之不當得利，惟自八十三年五月二十四日迄今相當於租金之不
    當得利，被上訴人迄未給付上訴人，爰依不當得利返還請求權之法律關係，請求
    被上訴人給付八十三年五月二十四日起至八十八年五月二十三日止相當於租金之
    不當得利及自八十八年五月二十四日起至被上訴人返還系爭土地之日止之不當得
    利，自係有理由。系爭建物位於台北市○○街○段巷弄內，附近為住商混合區○
    鄰○○○街、延平北路及重慶北路，附近有大龍市場、大龍國小、蘭州國中及公
    車站牌等情，業經本院現場勘驗明確，有勘驗筆錄及土地登記謄本可參。本院審
    酌上情，認上訴人主張以申報地價百分之十計算，尚屬過高，應認以申報地價百
    分之五計算為適當。被上訴人所有之系爭房屋既係坐落於上訴人等共有之系爭基
    地上，則上述經濟價值之調查結果，自得為本件系爭基地經濟價值及據以計算相
    當於租金之不當得利標準。
六、上訴人主張按系爭土地八十三年七月一日前之公告地價，每平方公尺為參萬零陸
    佰壹拾元，八十三年七月一日之公告地價無法申請，八十六年七月一日之公告地
    價為參萬貳仟壹佰柒拾貳元，上訴人暫以參萬壹仟參佰玖拾壹元為八十三年七月
    一日之公告地價，並均以百分之八十為各該年度之申報地價，則八十三年七月一
    日以前之申報地價為貳萬肆仟肆佰捌拾捌元，八十三年七月一日之申報地價為貳
    萬伍仟壹佰壹拾參元，八十六年七月一日之申報地價為貳萬伍仟柒佰參拾捌元，
    並提出八十年七月公告地價證明書影本一件為證。惟查，除八十年七月期之公告
    地價為參萬零陸佰壹拾元、八十六年七月之申報地價為二萬五千七百三十八元，
    已據上訴人提出上述地價證明書及土地謄本可資證明外，其餘上訴人未舉證以資
    證明，則系爭土地於八十三年五月二十四日至八十六年六月三十日之公告地價自
    應以參萬零陸佰壹拾元為，因無申報地價，依平均地權條例第十六條規定，以
    公告地價之百分之八十為申報地價，則系爭土地於八十三年五月二十四日至八十
    六年六月三十日之申報地價為貳萬肆仟肆佰捌拾捌元；系爭土地於八十六年七月
    一日至八十八年五月二十三日止之申報地價為二萬五千七百三十八元，原判決誤
    以上訴人未提出八十六年七月一日之申報地價，而遽依八十年七月之公告地價為
    換算依據，尚有未洽。又被上訴人所有系爭房屋坐落系爭基地之面積為十八點二
    平方公尺（計算式為219㎡Ｘ831／10000＝18．2㎡），即系爭土地全部面積之萬
    分之八三一，則依被上訴人所占有系爭土地之面積，乘以占有期間之申報地價，
    再乘以占有期間前揭租金計算之比率後，即為系爭占有土地相當於租金之金額，
    被上訴人占有期間相當租金之不當得利之計算詳如附表所示。從而，上訴人甲○
    ○、乙○○分別請求被上訴人應給付自八十三年五月二十四日起至八十八年五月
    二十三日止相當於租金各五萬六千八百零六元。並自八十八年五月二十四日起至
    返還前開土地之日止，按月給付上訴人各相當於租金之九百七十六元。上訴人於
    上開金額之範圍內，請求被上訴人給付，即屬正當，應予准許，逾此部分之請求
    ，為無理由，應予駁回。原審就上開應准許部分，為上訴人敗訴之判決，尚有未
    洽，上訴意旨求予廢棄改，為有理由，爰由本院予以廢棄改判如主文第二項所示
    。
    至於上訴人之請求不應准許部分，原判決為上訴人敗訴之判決，經核於法並無不
    合，上訴意旨求予廢棄改，為無理由，應駁回其上訴。
七、本件事證已明，兩造其餘攻擊防禦方法，經本院審酌結果，與判決結果不生影響
    ，爰不一一論述，併予敘明。
八、據上論結，本件上訴為一部有理由，一部無理由，依民事訴訟法第四百三十六條
    之一第三項、第四百四十九條第一項、第四百五十條、第七十九條但書、第四百
    六十三條，判決如主文。
中      華      民      國    九十    年      一      月    三十一      日
                            臺灣士林地方法院民事第二庭
~B審判長法官  俞慧君
~B法      官  劉穎怡
~B法      官  王俊雄
中      華      民      國    九十    年      二      月      六        日
~B法院書記官  李育東
~FO
一自民國八十三年五月二十四日至八十八年五月二十三日止之相當於租金之不當得利
  。
1.5.日6.日止，共計三七個月零八日。
  18.2㎡×24488（申報地價）×5％÷12×37＝00000
  00.2㎡×24488×5％÷365×8＝000
      00000＋488＝69197(元)
2.86.7.1日至88.5.23日止，共計二十二個月零二十三日
  18.2㎡×25738（申報地價）×5％÷12×22＝00000
  00.2㎡×25738×5％÷365×23＝0000
     00000＋1476＝44416(元)
3.五年內之不當得利金額合計69197＋44416＝113613（元）
  113613÷2＝56806（元以下不計）  00000－00000＝1876
二自八十八年五月二十四日起至返還上訴人系爭土地之日止按月應給付相當於租金之
  不當得利。
   18.2㎡×25738×5%÷12＝0000
   0000÷2＝000
        000－000＝61


司法院資訊處製作；財團法人民間司法改革基金會備份。
